Inventaris van het archief van de Stichting Nationale Commissie Internationaal Jaar van de Gehandicapten 1981, 1977-1982
Nationaal Archief, Den Haag
Ministerie van Volksgezondheid en Milieuhygiëne: Stichting Nationale Commissie Internationaal Jaar van de Gehandicapten 1981
Cie. Internationaal Jaar Gehandicapten
1977-1982
X23935
0.60 meter; 36 inventarisnummers.
Nationaal Archief, Den Haag
Ministerie van Volksgezondheid en Milieuhygiëne / Stichting Nationale Commissie Internationaal Jaar van de Gehandicapten 1981, 1977-1982
In 1976 heeft de Algemene Vergadering van de Verenigde Naties een resolutie aangenomen waarin 1981 werd uitgeroepen tot Internationaal Jaar van Gehandicapten (IJG). Het jaar kreeg als motto mee 'Full Participation and Equality'. In 1980 installeerde de staatssecretaris van Volksgezondheid en Milieuhygiëne de Nationale Commissie Internationaal Jaar van Gehandicapten 1981. Het archief van de gelijknamige stichting (1981; 1977-1982) bevat stukken betreffende de oprichting; vergaderstukken en stukken betreffende provinciale en regionale activiteiten. Daarnaast is er documentatiemateriaal in de vorm van nieuwsbrieven en een verslag van de werkzaamheden.
Archiefvorming
Geschiedenis van de archiefvormer
In 1976 heeft de Algemene Vergadering van de Verenigde Naties resolutie 31/123 aangenomen waarin 1981 werd uitgeroepen tot Internationaal Jaar van Gehandicapten (IJG). Het jaar kreeg als motto mee: 'Full Participation and Equality', wat vertaald zou kunnen worden in 'Volledig meedoen in gelijkwaardigheid'.
In de resolutie wordt er bij de lidstaten op aangedrongen om voor het IJG nationale actieplannen op te stellen. Van groot belang werd geacht dat in 1981 ook een lange-termijn-actieplan tot stand zou komen.
De hoofddoelstellingen van het IJG, zoals deze in de resolutie zijn neergelegd, kunnen als volgt worden samengevat:
gehandicapten behulpzaam zijn bij hun fysieke en psychologische aanpassing aan de samenleving
alle nationale en internationale inspanningen bevorderen om hun de juiste bijstand, training, zorg en begeleiding te verstrekken teneinde hen in de gelegenheid te stellen passende arbeid te verkrijgen en volledige integratie in de samenleving te bereiken
studie- en researchprojecten te bevorderen, die ertoe bestemd zijn de praktische deelneming van gehandicapten aan het dagelijks leven te vergemakkelijken, bij voorbeeld door verbetering van de toegankelijkheid van openbare gebouwen en het openbaar vervoer
het opvoeden van en het geven van voorlichting aan het publiek om deel te nemen aan en bij te dragen tot allerlei aspecten van het economische, sociale en politieke leven
het bevorderen van doeltreffende maatregelen tot het voorkomen van handicaps en tot - waar nodig - revalidatie van gehandicapten.
Naar aanleiding van deze resolutie werd door de Interdepartementale Stuurgroep Revalidatiebeleid, samen met de overkoepelende organisaties van het particulier initiatief, een allereerste reactie gegeven door het instellen van een werkgroep om voorstellen te formuleren. Een van de voorstellen was om een stichting op te richten die de nog te ontwikkelen activiteiten moest begeleiden en uitvoeren. In het overleg met de bewindslieden, betrokken bij het revalidatiebeleid, op 20 juni 1979, zijn de voorstellen van de werkgroep, die eerder waren overgenomen door de besturen van het Nederlands Orgaan Gehandicaptenbeleid (NOG) en het Nederlands Orgaan Zwakzinnigenzorg (NOZ), aanvaard.
Op 9 juli 1979 verklaarde de Ministerraad zich akkoord met de voorgestelde uitvoering van resolutie 31/123 van de Verenigde Naties. Hierbij werd bepaald dat mevrouw mr. E. Veder-Smit, staatssecretaris van Volksgezondheid en Milieuhygiëne, tevens belast met de coördinatie van het gehandicaptenbeleid, voor het 'Gehandicaptenjaar' als coördinerend bewindsvrouwe zou optreden en dat de departementen, vertegenwoordigd in de Interdepartementale Stuurgroep Gehandicapten (ISG), behalve Financiën, ieder ƒ 200.000,- ter beschikking zouden stellen aan de commissie. Dit leverde ƒ 2.200.000,- op. Ook door particuliere fondsen werden bedragen toegezegd en voor diverse doeleinden besteed.
De werkgroep ontwierp de statuten voor de stichting en hielp bij het zoeken naar (bestuurs)leden. Men verzocht, met succes, aan Hare Koninklijke Hoogheid Prinses Juliana om erevoorzitter te worden van de stichting.
Op 20 oktober 1980 installeerde mevrouw mr. E. Veder-Smit de Nationale Commissie Internationaal Jaar van Gehandicapten 1981. Bij deze gelegenheid gaf de voorzitter van de commissie, Dr. L.J.B. Stuyt, een globaal beeld van hoe de commissie op dat moment aankeek tegen het IJG en wat er naar de mening van de commissie binnen en vanuit Nederland zou moeten gebeuren. Een actieplan, dat een maand later gereed kwam, begon met het maken van een overzicht van de uitgangspunten van de Nationale Commissie met betrekking tot het Internationaal Jaar van Gehandicapten, de eigen rol daarbij en de wijze van uitvoering van het beleid. In het tweede deel werd aangegeven op welke probleemvelden de Nationale Commissie zich in het bijzonder zou richten en hoe men dacht dat aan te pakken.
De probleemvelden waren:
de woonsituatie van gehandicapten,
de thuishulp en wat daarmee samenhangt,
de rechten van gehandicapten,
de vorming van gehandicapten,
alternatieven voor arbeid,
verkeer en vervoer.
Er werden drie groepen ingesteld, die uitsluitend zouden functioneren als ondersteuning van de commissie:
de werkgroep Informatie, Publicatie en Organisatie
de werkgroep Projecten
de werkgroep Financiën.
Daarnaast kwamen er werkgroepen die zich op een bepaald thema richtten. Met de provincies, waarbij ook de Nederlandse Antillen werden voorgesteld als een provincie, werd overleg gevoerd over het verstrekken van subsidie voor stimulerende activiteiten op provinciaal en gemeentelijk niveau.
Op internationaal gebied richtte men de aandacht primair op materiële hulp aan de Derde Wereld. Door middel van het financieren van projecten wilde men een structurele aanzet kunnen geven voor goede voorzieningen voor gehandicapten, waarbij men er naar streefde om gehandicapten en niet-gehandicapten bij deze projecten samen te laten werken.
In totaal werden twaalf gehandicaptenprojecten ingediend bij de IJG, waaruit na overleg met het Gemeenschappelijk Overleg Medefinanciering (GOM), een samenwerkingsvorm van organisaties op het gebied van Ontwikkelingssamenwerking, twee projecten werden gekozen, namelijk:
de constructie van twee eenheden in het beroepsopleidingscentrum, onderdeel van het Nationaal Centrum voor revalidatie van gehandicapten te Chembur, Bombay, India
immunisatie tegen kinderverlamming (Poliomeyelitis-eradicatie) in Boven-Volta, waarvoor het vaccin geleverd werd door het Rijksinstituut voor de Volksgezondheid (RIV).
Bovendien had de IJG bij derden bemiddeld voor het uitvoeren van projecten in ontwikkelingslanden, zoals:
Stichting blindheidbestrijding ontwikkelingslanden voor een project in Kenia
vooronderzoek naar de mogelijkheden van vestiging van een Pan-Afrikaans Instituut voor studie en opleiding op het gebied van doofheid in Senegal ten behoeve van de Franssprekende landen in Afrika
verzoek van het Blind Training Orphanage te Sri Lanka tot het financieel mogelijk maken van de universitaire opleiding van twee blinde wezen.
Op 18 mei 1981 hield de Nationale Commissie een 'discussiebijeenkomst gehandicaptenbeleid' te 's-Gravenhage met onder andere een aantal politieke partijen.
Op 27 februari 1982 hield de Nationale Commissie een manifestatie te Amersfoort ter afsluiting van het Internationaal Jaar van Gehandicapten en kort daarna de oprichting van het Nationaal Informatie Systeem voor Gehandicapten, project 81, het zogenaamde handynet.
Op 3 juni 1982 vond de officiële presentatie van het rapport plaats met het onderzoek en de aanbevelingen, door aanbieding aan de Minister van Volksgezondheid en Milieuhygiëne, mevrouw M.H.M.F. Gardeniers-Berendsen. Op 18 augustus 1982 werd de notariële acte gepasseerd, bevattende de statuten van de stichting tot voorbereiding van de vestiging van een Nationaal Informatiesysteem voor Gehandicapten. In het voorjaar van 1984 zou deze stichting de werkzaamheden formeel afronden met de oprichting van een definitieve stichting tot beheer van het Nationaal Informatie Systeem.
Deelnemers waren:
H.K.H. Prinses Juliana*, erevoorzitter
Stuyt, Dr L.B.J.*, voorzitter, oud-minister Volksgezondheid en Milieuhygiëne, staatsraad in buitengewone dienst
Ouwerkerk, Drs H.G.*, vice-voorzitter/penningmeester (tot 26-03-1982), burgemeester Lekkerkerk, oud-voorzitter Bond van Gehandicapten en Arbeidsongeschikten (ANIB)
Hoekstra, G.F.*, secretaris, directeur Nationaal Orgaan Gehandicapten
Braun, C.A.*, penningmeester (tot 08-07-1981), oud-bankdirecteur
Pera, F.*, penningmeester (vanaf 26-03-1982), penningmeester Bond van Gehandicapten en Arbeidsongeschikten (ANIB)
Biessels, Drs. J.H.G., vice-voorzitter Stichting Nederlandse Gehandicaptenraad, bestuurslid Nationaal Orgaan Gehandicaptenbeleid, bestuurslid Nederlandse Vereniging van Blinden en Slechtzienden
Bijl, D.G. adviseur, directeur Stichting voor het Kind, oud-lid NC Internationaal Jaar van het Kind
Boschman, F.A.J., directeur Vereniging van Ouders van Geestelijk Gehandicapten (VOGG)
Bregman-Hoogenboom, mw. Mr J.*, bestuurslid Nationaal Orgaan Gehandicaptenbeleid
Casseres, R.A., gevolmachtigd minister Nederlandse Antillen
Daams, Mr. F.H.J.M., waarnemer overheid, vice-voorzitter Interdepartementale Stuurgroep Gehandicapten
Holl, M., oud-hoofdinspecteur buitengewoon onderwijs
Klei, Mr. S.C.M. van de, vertegenwoordiger van het Verbond van Nederlandse Ondernemingen, bestuurslid van verschillende organisaties van/voor gehandicapten
Leeman-de Ridder, Drs. A., vertegenwoordigster van ouders van geestelijk gehandicapte kinderen
Meiresonne, Mr. J.B.*, directeur Nationaal Orgaan Zwakzinnigenzorg
Moussault, Mr. A.P.F., algemeen directeur Angela Stichting, directeur Huize Ursula
Schaafsma, J.O., vertegenwoordiger Raad van Kerken, algemeen secretaris van de Diaconie der Hervormde Gemeente te Amsterdam, voorzitter Nederlandse Federatie van Voorzieningscentra voor lichamelijk gehandicapten
Treffers, B., secretaris Bond van Gehandicapten en Arbeidsongeschikten (ANIB), vertegenwoordiger namens de Federatie Nederlandse Vakbeweging
Tunnissen, Mr. F.H., Nationale Commissie voor Voorlichting en Bewustwording Ontwikkelingssamenwerking, stichting Unesco Centrum Nederland
Wesemann, J.B. (Kamerling A., tolk), voorzitter Nederlandse Dovenraad, bestuurs lid Stichting Nederlandse Gehandicaptenraad
De met * aangegeven personen hadden tevens zitting in het Dagelijkse Bestuur.
Bij de vergaderingen van het Dagelijkse Bestuur waren bovendien de waarnemer van de overheid, de adviseur en de medewerker publiciteit aanwezig (naast uiteraard de bureausecretaris en de notuliste).
Geschiedenis van het archiefbeheer
Na de afsluiting van de activiteiten inzake het Internationaal Jaar van de Gehandicapten werd het archief van de Stichting overgedragen aan het semi-statisch archief van het ministerie van Volksgezondheid en Milieuhygiëne en overgepakt in 86 archiefdozen = 10,75 m¹. Dit gebeurde vanwege de (personele) inbreng van het ministerie en om te zorgen dat het archief toegankelijk zou blijven na de opheffing van de stichting.
De verwerving van het archief
Overbrenging van een overheidsarchief
Inhoud en structuur van het archief
2.27
Selectie en vernietiging
De archiefbescheiden van de diverse werkgroepen zijn vernietigd, omdat de resultaten van hun werk behandeld werd in de vergaderingen van het algemeen en/of dagelijks bestuur van de stichting. Dit is gebeurd na toestemming van de directeur Gehandicaptenbeleid.
De andere archiefbescheiden, voorkomend op de lijst van voor vernietiging in aanmerking komende stukken van het Departement van Volksgezondheid en Milieuhygiëne uit 1982, AZ/PAZ 81803, zijn na verkregen toestemming van de directeur Gehandicaptenbeleid, vernietigd.
Aanwijzingen voor de gebruiker
Openbaarheidsbeperkingen
Volledig openbaar.
Materiële beperkingen
Aanvraaginstructie
Openbare archiefstukken kunnen online worden aangevraagd en gereserveerd. U kunt dit ook via de terminals in de studiezaal van het Nationaal Archief doen. Om te kunnen reserveren dient u de volgende stappen te volgen:
U maakt een profiel aan op www.gahetna.nl, en logt vervolgens in
Via de archiefinventaris (alleen de beschrijvingen met rode nummers) selecteert u het gewenste archiefstuk door op de knop 'Reserveren' te klikken
In het volgende scherm geeft u aan op welke dag u het archiefstuk wilt inzien
Indien u zich bevindt in de studiezaal en een tafelnummer heeft ontvangen kunt u dit nummer vermelden. Als u geen tafelnummer heeft kunt u tafelnummer 777 laten staan
Vervolgens bevestigt u uw reservering door deze te versturen.
Verwant materiaal
Beschikbaarheid van kopieën
Beschrijving van de series en archiefbestanddelen
- OPRICHTING, 1.
  - Stukken betreffende de oprichting van de stichting 'Nationale Commissie Internationaal Jaar van Gehandicapten 1981'., 1977-1980; 1; 1 omslag
  - Akte van oprichting van de stichting met aanvullingen., 1979-1980; 2; 1 omslag
- VERGADERINGEN, 2.
  - Notulen van de vergaderingen van het dagelijks bestuur, met bijlagen., 1980-1982; 3-8; 6 omslagen
    - 1980, 3
    - 1981 januari-maart, 4
    - 1981 april-juni, 5
    - 1981 juli-september, 6
    - 1981 oktober-december, 7
    - 1982, 8
  - Notulen van de vergaderingen van het algemeen bestuur, met bijlagen., 1980-1982; 9-11; 3 omslagen
    - 1980, 9
    - 1981, 10
    - 1982, 11
- ACTIVITEITEN, 3.
  - Notulen van de vergaderingen van de commissie met provinciale overlegorganen, de Vereniging van Nederlandse Gemeenten en het Interprovinciaal overleg volksgezondheid en maatschappelijk welzijn, met bijlagen., 1980-1982; 12; 1 omslag
  - Stukken betreffende provinciale en regionale activiteiten in het kader van het Internationaal Jaar van Gehandicapten., 1980-1982; 14-25; 12 omslagen
    - Groningen, 14
    - Friesland, 15
    - Drente, 16
    - Overijssel, 17
    - Gelderland, 18
    - Utrecht, 19
    - Noord-Holland, 20
    - Zuid-Holland, 21
    - Zeeland, 22
    - Noord-Brabant, 23
    - Limburg, 24
    - Nederlandse Antillen, 25
  - Stukken betreffende toneelvoorstellingen door 5 gezelschappen in het kader van het internationaal jaar van gehandicapten., 1980-1982; 26; 1 omslag
  - Stukken betreffende de bioscoopfilm 'Come Back' van de cineast Jonne Severijn, in het kader van het internationaal jaar van gehandicapten., 1980-1982; 27; 1 omslag
  - Notulen van de vergaderingen van de commissie met personen en instanties die betrokken zijn bij de oprichting van het Informatie- en Documentatie Centrum voor gehandicapten (IDC)., 1981-1982; 13; 1 omslag
  - Stukken betreffende het ondersteunen van het project National Society for Equal Opportunities for the Handicapped (NASEOH) te Bombay, India., 1981-1982; 28; 1 omslag
  - Stukken betreffende de slotmanifestatie "Samen verder"., 1982; 29; 1 omslag
- DOCUMENTATIE, 4.
  - Krantenknipsels., 1980-1981; 32-36; 5 omslagen
    - 1980, 32
    - 1981 januari, 33
    - 1981 februari, 34
    - 1981 maart, 35
    - 1981 april, 36
  - Uitgegeven nieuwsbrieven., 1981-1982; 31; 9 delen
  - Verslag van de werkzaamheden., 1982; 30; 1 deel